【裁判字號】    89,訴,339
【裁判日期】    900301
【裁判案由】    綜合所得稅
【裁判全文】
臺中高等行政法院判決                              八十九年度訴字第三三九號
                              .
    原      告  甲○○
    訴訟代理人  丙○○
    代  表  人  乙○○
    訴訟代理人  丁○○
右當事人間因綜合所得稅事件，原告不服行政院中華民國八十九年八月十八日台八十
九訴字第二四六八二號再訴願決定，提起行政訴訟，本院判決如左︰
    主  文
原告之訴駁回。
訴訟費用由原告負擔。
    事  實
壹、事實概要：
    緣原告係尤土地登記專業代理人事務所之負責人，八十五年度綜合所得稅結算申
    報，自行申報執行業務收入三、二三九、四○○元，執行業務所得為四二、九○
    五元。經被告機關初查核定執行業務所得為六七○、五二五元，原告不服，就尤
    土地登記專業代理人事務所執行業務所得有關業務收入、郵電費、修繕費、燃料
    費及其他費用項目，申經復查結果，未獲變更，提起訴願、再訴願，遞遭駁回，
    遂提起行政訴訟。
貳、兩造聲明：
  一、原告聲明求判決：
      再訴願決定、訴願決定及原處分均撤銷。被告應就修繕費、燃料費剔除二分之
      一及其他費用剔除新台幣（以下同）一、五○○元部分，依法予以追認。
  二、被告聲明求為判決：
      駁回原告之訴。
參、兩造之爭點：
  一、原告主張之理由：
  （一）業務收入部分：
        被告依據財政部八十六年二月十二日台財稅第八六一八八二五九號函頒定之
        八十五年度稽徵機關核算業務者收入標準而調整增加原告八十五年度執行業
        務收入額二八四、一五○元，顯然違法。
    １、原告在被告機關辦理講習時，即發現上開收費標準在時間上之落差，曾提出
        補救之道，獲當時擔任講師之公務員解釋：「執行業務者，依法設帳記載並
        保存憑證，依限辦理結算申報，國稅局當然依照當時確實收費之金額，依法
        查核，若無法提供帳簿憑證者，當然依照財政部頒定之標準核定其所得。」
        原告即遵照該公務員指示積極辦理，因國稅局沒有固定收費之收據樣本規格
        ，以供選用，原告乃至文具商行親自選用收費明細表，並於每次向客戶收費
        時均立刻將收費金額確實開載於收據上，並留下存根聯，以供將來國稅局查
        帳之用。且原告亦曾請教財政部長官，有何法律規定收費明細表無連續編號
        ，不能查核。國稅局不提供選用規格，向文具商行購買收費明細表又未印載
        編號，原告依照收費時間按序開立收費明細表復不被認定，如何開立才符合
        政府規定，請書面明示，以供原告遵照辦理。至今尚未獲指示，致使原告無
        法遵循。
    ２、原告關於業務收入部分，均依據執行業務所得查核辦法第三條及第十條規定
        入帳。而代書業務者深恐遺漏申報案件被罰，均設有承辦案件登記簿，按序
        至地政事務所送件，俟辦理登記完畢，再向客戶收取費用，於收到費用時才
        開立收據，當然與送件之順序無法配合。依法申報並開立收據不被認定，應
        如何辦理始符合規定，被告又置之不理，復查決定以「收費記載亦未按序填
        寫之情況」作為駁回之理由。實令原告無所適從。又原告均依規定入帳，復
        查決定以「執行業務者未依法辦理結算申報，或未依法設帳記載並保憑證，
        或未能提供證明所得額之帳簿文據，稽徵機關得依下列標準計算其收入額」
        調增原告執行業務收入二八四、一五○元，顯然違法，應予撤銷。
  （二）費用部分：
    １、原告列舉有兩輛車輛，牌照號碼ＮＸ─一二一一及ＯＡ─三二七二，依前開
        查核辦法第十五條第三項規定，以一輛為限，其餘一輛之修繕費及燃料費等
        費用均為申報，符合同辦法第二十三條、第二十九條第一項規定，依法應予
        全部認定。
    ２、其他費用為原告於八十五年十二月十二日購買電腦之護目鏡，金額一、五○
        ○元，符合同查核辦法第三十四條第一項之規定，依法應予追認。被告以原
        告「八十五年度財產目錄並無列載電腦設備，難謂係屬申請人執行代書業務
        之直接必要費用」等情，復查後仍應維持原核定。然原告曾說明未載列電腦
        設備，乃該電腦係原告於被告未查帳時，向自然人購買之中古貨，因無收據
        且未設帳，當然財產目錄無法列載，原告請求被告派員實際查核該電腦護目
        鏡之支出，是否為業務所必要之直接費用，但未被接受實際查核。原告再列
        舉以電腦登打之申報案件，證明該電腦護目鏡之配置，確實為業務有關之支
        出費用，惟仍遭訴願、再訴願駁回，究應如何列舉說明，始能符合規定。況
        若原告財產目錄列載有電腦設備，依法便能提列折舊金額，現非但折舊金額
        無法認列，所支出之費用又無理被剔除，顯難認合情、合理、合法之課稅。
    ３、依上開查核辦法第十五條規定之精神，水電瓦斯費如無法明確劃分，執行業
        務者在其住所裝置之電話，或執行業務者之汽車，如係執行業務與家庭合用
        者，其相關費用，以二分之一認列。但反面解釋，執行業務者上項之費用如
        能明確劃分，應依有關規定辦理，亦即應以本辦法第二十三條修繕費、第二
        十九條燃料費之規定辦理為主；若無法劃分時，再依本辦法第十五條規定按
        二分之一認列為輔。本件原告均列舉並說明依照本辦法之規定申報各項費用
        ，被告以申報事務所與戶籍地址相同，即剔除二分之一，於法自有違背。
    綜上所述，系爭執行業務收入部分原告均依照國稅局講習時公務員講師之指示辦
    理；費用部分亦依照前述查核辦法之規定於公私費用明確劃分後，在依相關規定
    申報辦理，但仍遭駁回，為維護原告之租稅權益，乃提起本件之訴，以求救濟。
  二、被告主張之理由：
  （一）業務收入部分：
    １、按「個人之綜合所得總額，以其全年左列各類所得合併計算之：‧‧‧第二
        類：執行業務所得‧‧‧」、「執行業務者‧‧‧未能提供證明所得額之帳
        簿文據者，稽徵機關得照同業一般收費及費用標準核定其所得額。」「前項
        收費及費用標準，由省（市）主管稽徵機關徵詢各該業同業公會意見訂定，
        並報請財政部核定後實施。」為行為時所得稅法第十四條第一項第二類及同
        法施行細則第十三條第二、三項所明定。次按「執行業務者應依所得稅法第
        十四條第一項第二類第二款規定，至少設置日記帳一種，詳細記載其業務收
        支項目，並應按會計事項發生之次序逐一登帳，至遲不得超過十日，帳簿使
        用前應送主管稽徵機關登記驗印‧‧‧執行業務收入應給與他人憑證，並自
        留存根或副本，業務支出應自他人取得憑證。各項會計憑證，應依事項發生
        之時序，依次編號粘貼或裝訂成冊，妥為保存‧‧‧」「執行業務者於規定
        期限內辦理結算申報並能提供證明所得額之帳簿、文據調查者，其執行業務
        所得，應依帳載核算認定，其未依規定提供調查者，應依所得稅法第八十三
        條及同法施行細則第十三條規定訂定之收費及費用標準核定其所得額‧‧‧
        」分別為執行業務所得查核辦法第六條及第八條所明定。又「查所得稅法第
        八十三條所稱『帳簿文據』一詞，係泛指有關證明納稅義務人所得額之各種
        帳簿表冊暨一切足以證明所得額發生之對外及內部之文件單據而言。」為前
        台灣省政府財政廳五十四年十月四日財稅一第七一○八二號令所明釋。另「
        執行業務者未依法辦理結算申報，或未依法設帳記載並保存憑證，或未能提
        供證明所得額之帳簿文據者，稽徵機關得依下列標準計算其收入額，但經查
        得其確實收入資料較標準為高者，不在此限。‧‧‧五、土地登記代理人：
        按承辦案件之性質，每件計算如左：（一）保存登記：直轄市及省轄市二、
        五○○元，縣二、○○○元。（二）繼承、贈與所有權移轉登記：直轄市及
        省轄市六、○○○元，縣五、○○○元。（三）買賣、交換、拍賣、判決、
        共有物分割等所有權移轉登記：直轄市及省轄市五、○○○元，縣四、○○
        ○元‧‧‧」為財政部八十六年二月十二日台財稅第八六一八八二五九四號
        函核定八十五年度稽徵機關核算執行業務者收入標準在案。
    ２、本件原告八十五年度承辦代書案件，申報業務收入三、二三九、四○○元，
        被告初查依當年度執行業務者收入歸戶清單傳票資料扣除勝億建設扣繳憑單
        重複部分後計有三、五二三、五五○元，遂核定全年業務收入為三、五二三
        、五五○元。原告不服，復查主張財政部核定八十五年度稽徵機關核算執行
        業務者收入標準，係落後一年於八十六年二月十二日才通報核定，而事務所
        係按八十五年二月十九日核定之八十四年度標準收取八十五年度業務收入，
        故當年度（八十五）業務收入應按其依八十四年度收費標準收費之帳載數予
        以核定云云，申經被告復查決定以，就其檢附帳簿憑證、案件收費明細表及
        房地產登記費用明細表查核結果，其收入雖逐日記載，惟其收費收據係以房
        地產登記費用明細表替代，僅載明姓名、日期、收費金額，該明細表並非連
        續編號，且收費記載亦有未按序填寫之情況，原告又未依被告八十八年六月
        七日中區國稅法字第八八○○三三○三二號函提示客戶資料供核，是尚難證
        明帳載確為實際收費情況，初查按財政部訂頒之收費標準予以核定，洵無不
        合，乃予維持。至其主張八十五年度收費標準係八十六年度公布故八十五年
        度收費不應按八十五年度標準核定乙節，查前開標準係主管機關調查業者當
        年度一般收費情形後，於次年度公布，以供稽徵機關查核時，對未依法設帳
        或未能提供帳簿文據之執行業務者，作為計算當年度收入額之標準，是原告
        主張顯係誤解，遂駁回其復查申請。原告不服以稽徵機關就收費收據並無樣
        本規格供選用，其選用收費明細表，依收費時間按序開立收費明細表，並留
        下存根聯，供查帳之用，其已依規定入帳，並提示相關資料供核，被告機關
        調增其收入，顯然違法云云，訴經財政部訴願決定，以原告執行代書業務雖
        設置帳冊，惟其收據有未按序填載之情事，又未能提示客戶資料供核，尚難
        證明帳載為實際收費情況，又財政部核定之收入標準係供稽徵機關查核時，
        對未依法申報，或未依法設帳或未能提供帳證供查核時，作為核定收入之依
        據，並非供執行業務者作為申報收入之用，遂駁回其訴願，再訴願亦持與被
        告及財政部相同論見，予以駁回。
    ３、原告訴稱稽徵機關並無提供收費收據樣本規格供選用，且其選用收費明細表
        ，業依收費時間按序開立收費明細表，且依規定入帳，被告未按帳載核實認
        定，逕予調增業務收入，尚非妥適，資為爭議。查原告提起本訴訟，並無新
        理由或事證，仍執前詞主張，委無足採。
  （二）修繕費、燃料費部分：
    １、按「執行業務者之汽車，如係執行業務與家庭合用者，其相關費用，以二分
        之一認列。執行業務者列報之汽車相關費用以一輛並列入財產目錄者為限，
        ‧‧‧」、「非屬執行業務之直接必要費用，不得列為執行業務費用。」分
        別為執行業務所得查核辦法第十五條第二項、第三項及同法第十四條所明定
        。
    ２、本件原告申報其事務所修繕費五二、八八九元及燃料費四一、三二八元，被
        告初查以運輸設備為負責人所有，因與住家合用，遂剔除二分之一，核定修
        繕費二六、四四五元及燃料費二○、六六四元，原告不服，復查主張系爭費
        用均符合執行業務所得查核辦法規定，且與執行業務有關，應全數認列云云
        。申經被告復查決定以，就其憑證查核結果，其列報修繕費及燃料費雖均為
        負責人所有之汽車所發生，原告亦未能依被告機關八十七年十二月二十三日
        中區國稅法字第八七○○七三八○七號函提示系爭費用未與住家合用之相關
        資料供核且查系爭車輛並未列載於事務所財產目錄，核與首揭規定不符，復
        查後乃予以駁回，訴願、再訴願亦持與被告機關相同論見，予以駁回。
    ３、原告訴稱，其有二輛轎車，牌照號碼ＮＸ─一二一一及ＯＡ─三二七二，業
        依規定僅申報一輛車輛之修繕費及燃料費，被告機關仍按二分之一核認，與
        實際不符，資為爭議。查系爭車輛未列載於財產目錄，已如前述，且原告亦
        未能證明系爭費用僅係一輛車輛之相關費用，空言主張，尚難採據。
  （三）其他費用部分：
    １、按「非屬執行業務之直接必要費用，不得列為執行業務費用。」為執行業務
        所得查核辦法第十四條所明定。
    ２、原告申報其事務所其他費用六四、八七七元，其中列報護目鏡一、五○○元
        ，被告初查以其與業務無關，遂予剔除，核定其他費用六三、三七七元。原
        告不服，檢附一份電腦繕打之土地、建築改良物買賣所有權移轉契約書，復
        查主張該事務所對於申報案件均以電腦登打，是護目鏡之配置，與業務有關
        ，應予認列等語，申經被告機關復查決定以，查該事務所八十五年度財產目
        錄並未列載電腦設備，當年度帳載亦無列報相關支出，是護目鏡之支出難謂
        係屬原告執行代書業務之直接必要費用遂駁回其復查申請。原告不服訴稱其
        事務所財產目錄未列載電腦設備，乃係因該電腦於事務所未查帳時向自然人
        購買，因無收據且未設帳，故未列帳，惟護目鏡支出應與業務有關云云。訴
        經財政部訴願決定除持與被告機關相同之論見外，並以原告既未保存系爭費
        用相關憑證，空言主張，不足採據，遂駁回其訴願，再訴願亦持與被告機關
        及財政部相同論見，予以駁回。
    ３、原告訴稱電腦設備係向自然人購買之中古貨，因無收據且未設帳，財產目錄
        自無列載，惟系爭支出確與業務有關，應予認列云云。查原告未保存系爭費
        用相關憑證，已如前述，復執前詞主張，委無足採。
    基上論結：原處分及所為復查、訴願、再訴願決定並無違誤，請准如訴之聲明判
    決。
    理  由
一、業務收入部分：
（一）按「個人之綜合所得總額，以其全年左列各類所得合併計算之：‧‧‧第二類
      ：執行業務所得‧‧‧。執行業務者至少應設置日記帳一種，詳細記載其業務
      收支項目；帳簿使用前，並應送主管稽徵機關登記驗印。業務支出，應取得確
      實憑證。憑證及帳冊至少應保存五年。」「執行業務者未依法辦理結算申報，
      或未依法設帳記載及保存憑證，或未能提供證明所得額之帳簿文據者，稽徵機
      關得照同業一般收費及費用標準核定其所得額。」「前項收費及費用標準，由
      省（市）主管稽徵機關徵詢各該業同業公會意見訂定，並報請財政部核定後實
      施。」為行為時所得稅法第十四條第一項第二類及同法施行細則第十三條第二
      、三項所明定。次按「執行業務者應依所得稅法第十四條第一項第二類第二款
      規定，至少設置日記帳一種，詳細記載其業務收支項目，並應按會計事項發生
      之次序逐一登帳，至遲不得超過十日，帳簿使用前應送主管稽徵機關登記驗印
      ‧‧‧執行業務收入應給與他人憑證，並自留存根或副本，業務支出應自他人
      取得憑證。各項會計憑證，應依事項發生之時序，依次編號粘貼或裝訂成冊，
      妥為保存‧‧‧」「執行業務者於規定期限內辦理結算申報並能提供證明所得
      額之帳簿、文據調查者，其執行業務所得，應依帳載核算認定，其未依規定提
      供調查者，應依所得稅法第八十三條及同法施行細則第十三條規定訂定之收費
      及費用標準核定其所得額‧‧‧」分別為行為時執行業務所得查核辦法第六條
      及第八條所明定。另「執行業務者未依法辦理結算申報，或未依法設帳記載並
      保存憑證，或未能提供證明所得額之帳簿文據者，稽徵機關得依下列標準計算
      其收入額，但經查得其確實收入資料較標準為高者，不在此限。‧‧‧五、土
      地登記代理人：按承辦案件之性質，每件計算如左：（一）保存登記：直轄市
      及省轄市二、五○○元，縣二、○○○元。（二）繼承、贈與所有權移轉登記
      ：直轄市及省轄市六、○○○元，縣五、○○○元。（三）買賣、交換、拍賣
      、判決、共有物分割等所有權移轉登記：直轄市及省轄市五、○○○元，縣四
      、○○○元。（四）他項權利登記（地上權、抵押權、典權、地役權、永佃權
      、耕作權之設定移轉登記）：直轄市及省轄市二、二○○元，縣一、八○○元
      ‧‧‧」，為財政部八十六年二月十二日台財稅第八六一八八二五九四號函核
      定八十五年度稽徵機關核算執行業務者收入標準在案。
（二）本件原告八十五年度承辦代書案件，申報業務收入三、二三九、四○○元，被
      告初查依當年度執行業務者收入歸戶清單傳票資料扣除勝億建設扣繳憑單重複
      部分後計有三、五二三、五五○元，遂核定全年業務收入為三、五二三、五五
      ○元。原告不服，復查主張財政部核定八十五年度稽徵機關核算執行業務者收
      入標準，係於八十六年二月十二日始經核定，而事務所均按八十五年二月十九
      日核定之八十四年度標準收取八十五年度業務收入，故當年度（八十五）業務
      收入應按其依八十四年度收費標準收費之帳載數予以核定云云，申經被告復查
      結果，以依原告檢附帳簿憑證、案件收費明細表及房地產登記費用明細表查核
      結果，其收入雖逐日記載，惟收費收據係以房地產登記費用明細表替代，僅載
      明姓名、日期、收費金額，該明細表並非連續編號，且收費記載亦有未按序填
      寫之情況，又未依被告八十八年六月七日中區國稅法字第八八○○三三○三二
      號函提示客戶資料供核，尚難證明帳載確為實際收費情況，初查按財政部訂頒
      之收費標準予以核定，洵無不合，乃予維持。至其主張八十五年度收費標準係
      八十六年度公布故八十五年度收費不應按八十五年度標準核定乙節，查前開標
      準係主管機關調查業者當年度一般收費情形後，於次年度公布，以供稽徵機關
      查核時，對未依法設帳或未能提供帳簿文據之執行業務者，作為計算當年度收
      入額之標準，是原告主張顯係誤解，遂駁回其復查申請。原告不服以稽徵機關
      就收費收據並無樣本規格供選用，其選用收費明細表，依收費時間按序開立收
      費明細表，並留下存根聯，供查帳之用，其已依規定入帳，並提示相關資料供
      核，被告機關調增其收入，顯然違法云云，訴經財政部訴願決定，以原告執行
      代書業務雖設置帳冊，惟其收據有未按序填載之情事，又未能提示客戶資料供
      核，尚難證明帳載為實際收費情況，又財政部核定之收入標準係供稽徵機關查
      核時，對未依法申報，或未依法設帳或未能提供帳證供查核時，作為核定收入
      之依據，並非供執行業務者作為申報收入之用，遂駁回其訴願，再訴願亦持與
      被告及財政部相同論見，予以駁回。
（三）經查，原告所檢附之「房地產登記費用明細表」（３─３本，附於原處分卷）
      確無連續編號，其上載日期依序為八十五年八月、十二月、十一月、十二月、
      十一月、八月、九月、十月、十一月，且大部分僅記載年、月，日期則無。又
      被告已依前開函件通知原告提示客戶資料供核，原告始終未予提出，原處分認
      依上開帳載資料，尚難證明為實際收費情況，並以財政部核定之收入標準係供
      稽徵機關查核時，對未依法申報，或未依法設帳或未能提供帳證供查核時，作
      為核定收入之依據，並非供執行業務者作為申報收入之用，乃按前述收入標準
      核定其業務收入，揆諸首揭規定，並無違誤，一再訴願決定遞予維持，亦無不
      合。原告此部分仍執前詞主張，核無可採。
二、修繕費、燃料費部分：
（一）按「非屬執行業務之直接必要費用，不得列為執行業務費用。」「執行業務者
      之汽車，如係執行業務與家庭合用者，其相關費用，以二分之一認列。執行業
      務者列報之汽車相關費用以一輛並列入財產目錄者為限，如因業務需要，使用
      二輛以上者，應提出使用情形及與業務有關之事實證明，核實認列。」「汽車
      、機車之燃料費，以其汽車或機車係供業務使用，經取得合法憑證者，准予認
      列。」分別為執行業務所得查核辦法第十四條、第十五條第二項、第三項及第
      二十九條第一款所明定。
（二）本件原告申報其事務所修繕費五二、八八九元及燃料費四一、三二八元，被告
      初查以運輸設備為負責人即原告所有，因與住家合用，遂剔除二分之一（即准
      予認列二分之一），核定修繕費二六、四四五元及燃料費二○、六六四元，原
      告不服，復查主張系爭費用均符合執行業務所得查核辦法規定，且與執行業務
      有關，應全數認列云云。申經被告復查決定以，就其憑證查核結果，其列報修
      繕費及燃料費雖均為原告所有之汽車所發生，原告亦未能依被告八十七年十二
      月二十三日中區國稅法字第八七○○七三八○七號函提示系爭費用未與住家合
      用之相關資料供核，且系爭車輛並未列載於事務所財產目錄，核與首揭規定不
      符，復查後乃予以駁回，訴願、再訴願亦持與被告機關相同論見，予以駁回。
（三）原告仍執前詞，主張其有二輛轎車，牌照號碼ＮＸ─一二一一及ＯＡ─三二七
      二，業依規定僅申報一輛車輛之修繕費及燃料費，被告仍按二分之一核認，與
      實際不符云云。經查上開車輛既未列載於財產目錄，而原告亦未能提出使用情
      形及與業務有關之事實證明，其空言主張，自難採據。此部分原處分亦無不合
      ，一再訴願予以維持，同無違誤，應予維持。
三、其他費用部分：
（一）按「非屬執行業務之直接必要費用，不得列為執行業務費用。」為執行業務所
      得查核辦法第十四條所明定，業如上述。
（二）原告申報其事務所其他費用六四、八七七元，其中列報護目鏡一、五○○元，
      被告初查以其與業務無關，遂予剔除，核定其他費用六三、三七七元。原告不
      服，檢附一份電腦繕打之土地、建築改良物買賣所有權移轉契約書，復查主張
      該事務所對於申報案件均以電腦登打，是護目鏡之配置，與業務有關，應予認
      列等語，申經被告復查結果，以原告事務所八十五年度財產目錄並未列載電腦
      設備，當年度帳載亦無列報相關支出，是護目鏡之支出難謂係屬原告執行代書
      業務之直接必要費用遂駁回其復查申請。原告不服訴稱其事務所財產目錄未列
      載電腦設備，乃係因該電腦於事務所未查帳時向自然人購買，因無收據且未設
      帳，故未列帳，惟護目鏡支出應與業務有關云云。訴經財政部訴願決定除持與
      被告機關相同之論見外，並以原告既未保存系爭費用相關憑證，空言主張，不
      足採據，遂駁回其訴願，再訴願亦持與被告機關及財政部相同論見，予以駁回
      。
（三）經查，原告未保存此部分費用之相關憑證，已如前述，其復執前詞主張，委無
      足採。
綜上所述，原處分及所為復查、訴願、再訴願決定並無違誤，原告之訴，非有理由，
應予駁回。
據上論結，本件原告之訴為無理由，應依行政訴訟法第一百九十五條第一項後段、第
九十八條第三項前段，判決如主文。
中    華    民    國     九十        年      三      月       一        日
                    臺 中 高 等 行 政 法 院  第 一 庭
                                審 判 長 法  官      簡  朝  振
                                         法  官      宋  富  美
                                         法  官      胡  國  棟
右正本證明與原本無異。
如不服本判決，應於判決送達後二十日內向本院提出上訴書狀，其未表明上訴理由者
，應於提起上訴後二十日內向本院提出上訴理由書（須依對造人數附具繕本）；如於
本判決宣示或公告後送達前提起上訴者，應於判決送達後二十日內補提上訴理由書（
須附繕本）。未表明上訴理由者，逕以裁定駁回。
提起上訴應預繳送達用雙掛號郵票拾份 (每份三十四元)。
中    華    民    國     九十        年      三      月       二        日
                                法  院 書 記 官      莊  啟  明


司法院資訊處製作；財團法人民間司法改革基金會備份。
